【裁判字號】    98,交上訴,148
【裁判日期】    981210
【裁判案由】    過失致死
【裁判全文】
臺灣高等法院刑事判決               98年度交上訴字第148號
上  訴  人  臺灣板橋地方法院檢察署檢察官
上  訴  人
即  被  告  丙○○
                      樓
選任辯護人  葉智幄律師
            劉佳強律師
被      告  甲○○
上列上訴人因被告等過失致死案件，不服臺灣板橋地方法院97年
度交訴字第101號，中華民國98年8月20日第一審判決（起訴案號
：臺灣板橋地方法院檢察署97年度調偵字第700 號），提起上訴
，本院判決如下：
    主  文
上訴駁回。
丙○○緩刑年。
    事  實
一、丙○○係「佺業營造有限公司」（下稱佺業公司）之員工，
    負責佺業公司受交通部公路總局第一區養護工程處（下稱第
    一養工處）委託處理臺北縣五股鄉○○○路往5 號越道（即
    中興路2 段屬縣道108 線）路面清潔維護之工作，為從事業
    務之人。緣丙○○既負責上開路段每日清潔維護之工作，理
    應注意每日隨時巡查及維護該路段路面之清潔，避免路面有
    堆積污泥或有過多之積水，而影響駕駛人行駛該路段之安全
    ，且能注意上述之情形，竟疏未注意巡查、維護上開臺北縣
    五股鄉○○○路往5 號越道之路面，致使上開路段路面之外
    側車道有堆積過多之污泥，適有黃鈺雯於民國（下同）96年
    3 月23日上午8 時56分許，騎乘車牌號碼AQ6-055 號重型機
    車行經上開5 號越堤道前約30公尺處，見前方路上污泥堆積
    而閃避不及，輾過污泥後失控滑倒，因而人車倒地，而遭同
    向左側直行行駛之簡子強（業經臺灣板橋地方法院檢察署檢
    察官不起訴處分）所駕駛之車牌號碼GP-138號營業大貨車因
    煞車閃避不及，致右後輪輾壓過黃鈺雯頭顱、頸部碎裂、腦
    實質溢出之神經性休克而當場死亡。
二、案經黃鈺雯之配偶乙○○訴由臺灣板橋地方法院檢察署檢察
    官簽分偵查起訴。
    理  由
甲、有罪部分：
壹、證據能力：
一、按被告以外之人於審判外之言詞或書面陳述，除法律有規定
    者外，不得作為證據，刑事訴訟法第159條第1項定有明文。
    查告訴人乙○○於警詢指訴部分，係屬於告訴人之身分而於
    審判外之言詞陳述，此部分既經被告丙○○之辯護人葉智幄
    律師爭執該證據能力，依上述之規定，應認無證據能力。
二、依刑事訴訟法第206條第1項規定，鑑定之經過與結果，應命
    鑑定人以言詞或書面報告，又法院或檢察官囑託相當之機關
    鑑定，準用206條之規定，同法第208條亦有明文。被告辯護
    人雖於本院具狀表示臺灣省臺北縣區車輛行車事故鑑定委員
    會出具之北縣鑑字第960474鑑定意見書1 份（見96年度偵字
    第8843號偵查卷第83頁、第84頁）僅簡略記載鑑定結果，而
    未記載鑑定經過，自屬欠缺法定要件，而不具備證據能力云
    云，惟上開鑑定意見書，係受承辦檢察官所選任或囑託而執
    行鑑定業務，乃屬刑事訴訟法第208 條所定之鑑定人書面報
    告。再觀諸其內容，已就當事人、一般狀況、肇事經過、肇
    事分析（含駕駛行為、佐證資料、路權歸屬、法規依據）、
    相關當事人供詞之摘錄及鑑定結果等項詳予記載，合於刑事
    訴訟法第206條第1項鑑定報告書之法定記載要件，要無被告
    及其辯護人所述，僅簡略記載鑑定結果，缺乏鑑定經過，不
    具備證據能力之情形。另路面上泥濘不堪甚易導致行駛其上
    之機車滑倒，此屬眾所周知之事，而被告辯護人刻意疏漏現
    場照片所揭機車左側車身刮擦受損、及其對應滑行在系爭污
    泥地上所形成之擦刮痕跡，及相關當事人之證詞，任意指摘
    上開鑑定報告書判斷有所疏漏，自不足採。
三、又被告以外之人於審判外之陳述，雖不符同法第159條之1至
    之4 之規定，而經當事人於審判程序同意作為證據，法院審
    酌該言詞陳述或書面陳述作成時之情況，認為適當者，亦得
    為證據。又當事人、代理人或辯護人於法院調查證據時，知
    有第159條第1項不得為證據之情形，而未於言詞辯論終結前
    聲明異議者，視為有前項之同意，此亦據同法第159條之5規
    定甚明。查勘驗筆錄、相驗屍體證明書、驗斷書、相驗照片
    、鑑定書、死亡證明書、道路交通事故現場圖、調查報告表
    、道路交通事故補充資料、車禍現場照片等，係文書證據，
    亦無刑事訴訟法第159條之4之顯有不可信之情況與不得作為
    證據之情形，自有證據能力，併予敘明。
貳、認定本件犯罪事實所憑證據及理由
一、訊據上訴人即被告丙○○對於上開(1)係佺業公司之員工，負
    責佺業公司受第一養工處委託處理臺北縣五股鄉○○○路往
    5 號越道（即中興路2段屬縣道108線）路面清潔維護之工作
    ，為從事業務之人及被告丙○○為巡路員應每日負責上開路
    段路面清潔維護之工作。(2)被害人黃鈺雯於96年3 月23日上
    午8 時56分許，騎乘車號AQ6-055號重型機車，行經上開5號
    越道前30公尺處，因見前方路上污泥堆積閃避不及，輾過污
    泥後失控滑倒，因而人車倒地，遭同向左側行駛之簡子強所
    駕車號GP-138號營業大貨車煞車不及，右後輪碾壓黃女頭、
    頸部而當場死亡之事實並不爭執，惟矢口否認有何業務過失
    致死之犯行，並辯稱：上開臺北縣五股鄉○○○路往5 號越
    道處，第一養工處之工程員李建賢於96年3 月21日巡視上開
    路段亦未發現有積土之情形，伊並未疏於巡查及維護，而未
    清理上開路面所堆積污泥之事云云。
二、經查：
  (一)證人簡子強於警詢筆錄中證稱：「‧‧‧我駕駛營業大貨車
    ，沿疏洪六路往五號越堤道方向行駛，於進入五號越堤道前
    約30公尺處，右後輪輾過疑似騎機車自摔後該駕駛往左倒地
    時，頭部滑向我所駕車輛右後輪時，剛好遭右後輪輾過致駕
    駛當場死亡‧‧‧時速約30公里；車底中間部位排氣管疑似
    有對方安全帽擦撞痕，右後輪內側輪胎有血跡」（見96年度
    偵字第8843號偵查卷第5 頁），復有臺北縣政府警察局蘆洲
    分局交通分隊處理交通事故現場測繪草圖、道路交通事故現
    場圖、道路交通事故調查報告表(一)、(二)及車禍現場照片共64
    幀在卷可稽（見同上偵查卷第9 頁至第12頁及第22頁至第53
    頁）。而參酌現場照片所揭大貨車上所留事故跡證，與證人
    簡子強前開所述相符，且該大貨車車輪上並未沾有濕土（見
    相驗卷第52頁），顯未有侵入被害人所騎乘機車之車道。卷
    內復無該大貨車與被害人所騎乘機車碰撞後，導致機車倒地
    之相關證據（例：撞擊致兩車車身破損痕跡、或因擦撞在彼
    此車身上互留之漆痕等）。再衡諸路面上泥濘不堪甚易導致
    行駛其上之機車滑倒，此屬眾所周知之事，細譯現場照片所
    揭機車車輪上沾有濕土、左側車身刮擦受損並留有大量泥土
    、及其滑行在系爭污泥地上所形成之擦刮痕跡等，則臺灣省
    臺北縣區車輛行車事故鑑定委員會於96年6 月20日以北縣鑑
    字第0965180474號函暨所附鑑定意見書依上開資料認定本件
    係道路主管機關及施工單位未善盡道路養護責任，路上污泥
    濕滑致人滑倒，為肇事原因，應屬實情。足認本件被害人黃
    鈺雯之死亡，與上開路段之道路主管機關及施工單位未善盡
    道路養護責任，路上有污泥，致被害人黃鈺雯騎乘機車行駛
    該路段濕滑，遭後方貨車閃避不及輾壓死亡，顯有相當之因
    果關係。
  (二)又本件被害人黃鈺雯車禍肇事地點為臺北縣五股鄉○○○路
    往5 號越道，亦即中興路2段屬縣道108線之工程，而該工程
    第一養工處已委由佺業公司負責，此有工程契約及施工補充
    條款影本1份在卷可憑（見96年度他字第6277號偵查卷第5頁
    至第11頁）。再依上開施工補充條款內已明定：工程分為：
    (1)結構物損壞等經常性整修改善、(2)路面清潔維護、(3)割草
    及邊溝整理、(4)路面特殊緊急事件處理。又於路面清潔維護
    方面，亦明定佺業公司需依照所列路線範圍每日進行中央
    分向帶排水孔、紐澤西護欄排水孔、人行道側面洩水孔清理
    、橋欄杆排水孔、快慢車道排水孔及橋面排水孔等清理、
    垃圾撿拾包含路面（含分向帶兩側快車道、所有橋梁快慢車
    道匝道等）、中央分向島內、分向島島頭周圍及路肩（包含
    市區道路車輛停放處內及電桿四周之死角、均需以人力及半
    機械方式進行清掃）、橋樑伸縮縫縫隙間雜物等清除、
    山區路面及邊溝內落葉及掉落樹枝清除。並明定佺業公司每
    天至少維持上午及下午各撿拾垃圾乙次，以保持路面之清潔
    。被告丙○○身為佺業公司之員工，負責臺北縣五股鄉○○
    ○路往5號越道，即縣道108線之路面清潔維護之工作，此為
    被告丙○○所明知。又被告丙○○雖辯稱：臺北縣五股鄉○
    ○○路往5號越道處，第一養工處之工程員李建賢於96年3月
    21日巡視上開路段亦未發現有積土之情形，伊並未疏於巡查
    及維護，而未清理上開路面所堆積污泥之事云云。而證人即
    第一養工處之工程員李建賢於原審審理時亦證稱：96年3 月
    21日有至上開路段巡察，並未發現有積土之情形云云（見原
    審審理卷附98年3 月19日審判筆錄）、另證人即佺業公司負
    責人陳志旻於偵查中則證稱：「這有可能是一天造成的，但
    是我們每天去的時間不一定，有時是早上去，有時是下午去
    巡，如果我們有看到泥沙堆積，應該會說，因為我們是有清
    泥沙才會錢拿」云云，惟交通部公路總局第一區養護工程處
    對於系爭道路養護工作雖委由第三人即佺業公司進行，然仍
    負有事後督導之責；佺業公司負責人則為被告丙○○雇主，
    對本件均有利害關係，渠等所述真實性本堪疑義。又依現場
    照片以觀，上開路段外側車道有長達近20、30公尺之污泥，
    且上開污泥潮濕，此顯非短時間所能造成此大面積之潮濕污
    泥（見相驗卷第20頁至22頁、第28頁、第31頁及第32頁）。
    再參酌若係一次積水沖刷帶來大量泥土至路面，則水退後所
    留淤泥多屬平整，應不致積土高低起伏、並處處坑窪（含設
    置電線桿等機車未可能通行之處），且能一次帶來大量積土
    者，水勢亦應屬大量，並能完全淹沒沉積之積土區，則在積
    水漸次退去時，該處乾溼分布亦應不致如此不均（以上見他
    字第6277號卷第30頁現場照片所示），況自96年3月21日0時
    起至同年月23日8 時56分止，上開肇事路段根本無下雨之紀
    錄，此有交通部中央氣象局五股氣象站逐日逐時氣象資料1
    紙在卷可參（見96年度他字第6277號偵查卷第25頁），在在
    均證明上開系爭路段之積土乃逐步累積。又積土過多本足造
    成車輛車輪與道路間摩擦係數降低，造成車輛煞車打滑之現
    象，若再遇積水，形成泥濘不堪，更將致車輛難以順利通行
    。而上開路段第一養工處既已委由佺業公司負責，且依工程
    合約內容亦明定該路段路面之清潔維護事項已由佺業公司負
    責。被告丙○○為佺業公司之員工，既負責上開路段清潔維
    護之工作，自應每日隨時巡視注意該路段除有無路障或雜物
    外，更應注意路面是否有大量積土、積水或污泥等等，而使
    駕駛人行駛至該路段時，有無影響駕駛人行駛之安全顧慮？
    上開事項被告丙○○並無不能注意之情形，竟疏未注意，被
    告丙○○之過失責任至為明顯。又被告丙○○之上開過失，
    造成本件被害人黃鈺雯騎乘機車行駛至路段，因路面潮濕污
    泥，造成機車打滑，人車倒地，致使被害人黃女遭其後大貨
    車輾斃死亡，是以被告丙○○之過失與被害人黃女之死亡，
    顯有相當之因果關係。是被告丙○○上開所辯並無疏於注意
    巡視維護路面之清潔，亦無過失云云，顯屬飾卸之詞，殊無
    可採。
三、被告丙○○為佺業公司僱用之員工，其負責上開路段路面之
    清潔維護之業務，係從事業務之人，業已認定如前。其疏未
    注意上開路段路面有潮濕之污泥，致被害人黃女騎乘機車行
    經該污泥處，致機車打滑而人車倒地，被其後閃避不及之大
    貨車駕駛輾壓致死，核被告丙○○所為，係犯刑法第276 條
    第2 項之業務過失致人於死罪。
四、原審以被告丙○○犯罪事證明確，適用刑法第276條第2項、
    第41條第1項前段，刑法施行法第1條之1 第1項、第2項前段
    ，中華民國96年罪犯減刑條例第2條第1項第3款、第7條、第
    9 條等規定，並審酌被告之品行、智識程度及被告過失責任
    之程度，所生危害非輕，以及被告犯罪後之態度等一切情狀
    ，量處有期徒刑10月。又被告犯罪之時間，係於96年4 月24
    日以前，合於中華民國96年罪犯減刑條例第2 條第1項第3款
    之規定，此外又無該條例第3 條所列不予減刑之情形，應減
    其宣告刑1/2 ，並諭知易科罰金之折（原判決漏載折字）算
    標準。經核其認事用法，俱無違誤，量刑亦屬妥適，檢察官
    上訴意旨認原審量刑過輕、及被告上訴意旨仍執前詞否認犯
    罪，均為無理由，應予駁回。
五、被告丙○○前未曾受有期徒刑以上刑之宣告，有本院被告前
    案紀錄表1 份在卷可稽，其因一時失慮誤觸刑章，經此偵、
    審程序及科刑教訓，當知警惕而無再犯之虞，且於原審判決
    後之98年10月6 日當事人間已達成調解，賠償被害人家屬新
    台幣共3,000,000 元，此亦有調解筆錄影本在卷可參。本院
    認前所宣告之刑，以暫不執行為適當，併諭知緩刑3 年，以
    啟自新。
乙、無罪部分：
一、公訴意旨略以：被告甲○○係「讚標營造有限公司」（下稱
    讚標公司）之員工，負責讚標公司承攬臺灣電力公司位於臺
    北縣五股鄉○○路○ 段及2 、3 段「配電管路推進工程」之
    現場施工及管理工作，係從事業務之人。被告甲○○自96年
    3 月20日起，負責讚標公司上開工程施作及管理工作，理應
    於鄰接道路處，設置完全隔絕之防護設施，避免施工區域之
    泥土，伴隨施工用水向外蔓延至鄰接道路，致影響用路人安
    全，竟疏未注意，致施工區域之污泥流至鄰接之臺北縣五股
    鄉○○○路往5 號越道（中興路2 段屬縣道108 線）旁，側
    車道有堆積過多之污泥，適有黃鈺雯於民國（下同）96年3
    月23日上午8 時56分許，騎乘車牌號碼AQ6-055 號重型機車
    行經上開5 號越堤道前約30公尺處，見前方路上污泥堆積而
    閃避不及，輾過污泥後失控滑倒，因而人車倒地，而遭同向
    左側直行行駛之簡子強（業經臺灣板橋地方法院檢察署檢察
    官不起訴處分）所駕駛之車牌號碼GP-138號營業大貨車因煞
    車閃避不及，致右後輪輾壓過黃鈺雯頭顱、頸部碎裂、腦實
    質溢出之神經性休克而當場死亡。因認被告甲○○涉犯刑法
    第276 條第2 項業務過失致死之罪嫌。
二、按犯罪事實應依證據認定之，無證據不得認定犯罪事實，不
    能證明被告犯罪者，應諭知無罪之判決，刑事訴訟法第154
    條第2 項、第301 條第1 項分別定有明文。又犯罪事實之認
    定應憑證據，如未能發現相當證據，或證據不足以證明，自
    不能以推測或擬制之方法，作為裁判基礎，最高法院40年台
    上字第86號判例意旨可資參照。再認定犯罪事實所憑之證據
    ，雖不以直接證據為限，間接證據亦包括在內，然而無論直
    接證據或間接證據，其為訴訟上之證明，須於通常一般之人
    均不致有所懷疑，而得確信其為真實之程度者，始得據為有
    罪之認定，倘其證明尚未達到此一程度，而有合理之懷疑存
    在而無從使事實審法院得有罪之確信時，即應由法院為諭知
    被告無罪之判決，最高法院76年台上字第4986號判例意旨足
    資參照。是檢察官對於起訴之犯罪事實，仍應負提出證據及
    說服之實質舉證責任。倘其所提出之證據，不足為被告有罪
    之積極證明，或其指出證明之方法，無從說服法院以形成被
    告有罪之心證，基於無罪推定之原則，自應為被告無罪判決
    之諭知，最高法院92年台上字第128 號判例意旨足參。
三、訊據被告甲○○對於上開為讚標公司之員工，負責讚標公司
    承攬臺灣電力公司位於臺北縣五股鄉○○路○ 段及2 、3 段
    「配電管路推進工程」之現場施工工作，係從事業務之人之
    事實並不否認，惟堅決否認有何業務過失致死之犯行，並辯
    稱：伊僅係讚標公司承攬臺灣電力公司位於上開路段之「配
    電管路推進工程」之現場施工人員，並不負責管理之工作等
    語。
四、經查：證人即讚標公司負責人柯德肇於偵查中證稱：「（本
    件案發時，施工現場負責人是誰？）是我，甲○○只是現場
    施工的工人。（‧‧‧你們現場有無班長？）有領班，叫柯
    明輝」（見97年度偵字第9189號偵查卷第22頁），復於原審
    審理中結證稱：「（你在讚標公司擔任何職務？）我是公司
    負責人。（甲○○在公司擔任何職務？）工人。（讚標公司
    在96年承攬台電位於五股中興路配電管路推進工程，該工程
    是由何人負責現場的工作？）當時工地的負責人是報柯進貴
    ，實際上也是由柯進貴負責。（被告甲○○有負責上開工程
    現場的管理工作否？）沒有，他是施工的工作人員。（為何
    你在97年4月3日偵查中你回答檢察官說柯明輝為領班？〔提
    示並告以要旨〕）對，沒有錯，領班、工地負責人、環保人
    員、工安人員都要，柯明輝也是報領班，也是施工人員，領
    班負責開挖土機。（提示配電管路工程承攬商現場安全自主
    檢查表上工地負責人為柯進貴，其他領班工安人員各為何人
    ？〔提示〕）有時候我過去，我會代理簽名，工安人員是我
    。（施工現場的管理只有柯進貴在負責？）是的」；證人柯
    進貴於原審審理時證稱：「（讚標公司承攬台電位於五股中
    興路配電管路工程，你在該工程現場擔任何工作？）我是工
    地負責人，還有負責施工。（你擔任工地負責人負責何事項
    ？）負責工作的事，還有現場的任何事情，都由我來負責。
    （甲○○擔任何工作？）員工，就是施工的工人。（甲○○
    他是否負責配電管路工程的現場管理工作？）沒有，是由我
    來負責。（提示配電管路工程承攬商現場工作自主檢查表96
    年3 月21日至23日工地負責人都記載你的名字，有何意見？
    〔提示並使其閱覽〕）沒有意見。（工地負責人和領班有何
    差別？）工地負責人是工地有事情，就來找我，領班有領班
    的執照，領班要有執照，要填檢查表、工地是密閉式的，安
    全事項由領班負責，工地的雜務是由我來負責，工地負責人
    不用執照。（案發當天96年3 月23日的領班是何人？）柯明
    輝。（為何自主檢查表是寫證人柯德肇？）我忘記了」；證
    人柯明輝於原審審理時證稱：「（你在讚標公司擔任何職務
    ？）我是領班。（讚標公司承攬位於五股中興路2 段配電管
    路工程，是否負責該工程的領班工作？）有。（你擔任領班
    是負責何事項？）工地的部分管理，就是施作上的技術、測
    量。（該配電管路工程在現場施作時，要設置完全隔絕的防
    護設施，此部分是否你領班的工作？）一般是老闆負責，工
    作井我是負責協助，是老闆分配，再跟工地負責人一起施作
    ，包含在我領班負責的安全事項範圍。（你領班的工作和工
    地負責人的工作如何劃分？）以當日施作的話，員工的安全
    、管理上、測量、填寫表格是我負責，我負責施工前自主檢
    查表的填載，施工人員安全上的宣導，工地負責人負責施工
    時，協助幫忙修復等雜務事項，讓工程順利施工。（為何自
    主檢查表上之領班、工安人員都簽柯德肇的名字？〔提示並
    使其閱覽〕）因為我一般8 點之前到工地，一定要先填表，
    向員工宣導，我不在老闆可以代簽，因為那天我晚到。（你
    的意思是說3月21日、22日、23日3天現場施工上的安全事項
    ，都是由柯德肇負責的？）是的。」（見原審審理卷附98年
    7 月23日審判筆錄）。依上開證人柯德肇、柯進貴及柯明輝
    所證述，被告甲○○僅係讚標公司承攬臺灣電力公司位於臺
    北縣五股鄉○○路○ 段及2、3段「配電管路推進工程」之現
    場施工工人，依職務分擔並不負責上開工程安全管理之工作
    ，是以被告甲○○對於讚標公司承攬上開工程，應於鄰接道
    路處，設置完全隔絕之防護設施，避免施工區域之泥土，伴
    隨施工用水向外漫延至鄰接道路，致影響用路人安全，自無
    注意義務之可言。
五、綜上所述，被告甲○○之過失犯行尚屬不能證明，仍有上述
    合理懷疑存在，並未達被告甲○○有罪之確信，則原審基此
    以不能證明被告甲○○犯罪，而諭知其無罪之判決，經核並
    無違誤，檢察官上訴意旨疏未考量該工地分工、職務分擔，
    仍執陳詞指摘原判決不當，為無理由，應予駁回。
六、本件讚標公司承攬上開工程現場安全管理工作為公司負責人
    柯德肇，是就被害人黃鈺雯死亡部分，是否應由柯德肇負責
    ，此部分應另由檢察官續行偵查處理，附此說明。
據上論斷，應依刑事訴訟法第368條，判決如主文。
本案經檢察官曾俊哲到庭執行職務。
中    華    民    國    98    年    12    月    10    日
                  刑事第十庭審判長法  官  楊炳禎
                                  法  官  李春地
                                  法  官  陳春秋
以上正本證明與原本無異。
如不服本判決，應於收受送達後10日內向本院提出上訴書狀，其
未敘述上訴之理由者並得於提起上訴後10日內向本院補提理由書
（均須按他造當事人之人數附繕本）「切勿逕送上級法院」。
                                  書記官  李家敏
中    華    民    國    98    年    12    月    11    日
附錄：本案論罪科刑法條全文
中華民國刑法第276條
因過失致人於死者，處2 年以下有期徒刑、拘役或2 千元以下罰
金。
從事業務之人，因業務上之過失犯前項之罪者，處5 年以下有期
徒刑或拘役，得併科3 千元以下罰金。


司法院資訊處製作；財團法人民間司法改革基金會備份。
